【裁判字號】    97,上易,2868
【裁判日期】    971126
【裁判案由】    詐欺等
【裁判全文】
臺灣高等法院刑事判決                97年度上易字第2868號
上  訴  人  臺灣基隆地方法院檢察署檢察官
上  訴  人
即  被  告  丙○○
上列上訴人等因被告詐欺等案件，不服臺灣基隆地方法院97年度
易字第342 號，中華民國97年9月4日第一審判決（起訴案號：臺
灣基隆地方法院檢察署97年度偵緝字第192 號），提起上訴，本
院判決如下：
    主  文
原判決撤銷，發回臺灣基隆地方法院。
    理  由
一、本件原判決意旨詳如原審判決書所載（如附件）。
二、(一)檢察官上訴意旨略以：上訴人即被告丙○○將同案被告林
    隆國申辦之中國信託商業銀行基隆分行第000000000000號帳
    戶（下稱中信基隆分行帳戶）存摺、印章及提款卡，以快遞
    轉寄予詐欺集團成員使用。嗣該詐欺集團成員向被害人甲○○行騙，致甲○○陷於錯誤，匯款新台幣（下同）24萬7000
    元至林隆國中信基隆分行帳戶內，該詐欺集團成員再提領詐
    欺所得，且林隆國中信基隆分行帳戶之開戶地點為基隆市，
    甲○○既將被詐欺款項匯入該帳戶而遭該詐欺集團成員提領
    ，基隆市應為犯罪行為結果地，原審法院應有管轄權等語。
    (二)上訴人即被告丙○○上訴意旨略以：丙○○與林隆國間雖
    係「幫助犯」、「幫助犯」關係，依刑法第28條規定，應各
    負幫助責任，然兩者所涉之正犯犯罪事實相同，且由同一法
    院審理，較有助於釐清案情與訴訟經濟，原審法院諭知管轄
    錯誤而移送臺灣高雄地方法院，顯有違誤。又丙○○係不知
    情下受雇於詐騙集團對外招攬申辦大陸銀行信用卡，因而轉
    交人頭帳戶之存摺、密碼、提款卡，迄遭警查獲後，前後僅
    10日。本案與臺灣臺北地方法院97年度易字第1594號案件，
    應係集合犯而屬同一案件，自不得另行起訴，則已繫屬之本
    案應諭知不受理判決，併由繫屬在先之臺灣臺北地方法院審
    理等語。
三、按案件由犯罪地或被告之住所、居所或所在地之法院管轄，
    刑事訴訟法第5條第1項定有明文。而所謂犯罪地，參照刑法
    第4 條之規定，解釋上應包括行為地及結果地二者。又刑法
    上詐欺罪之成立，以意圖為自己或第三人不法所有，以詐術
    使人將本人或第三人之物交付為要件，亦即以本人交付其物
    為犯罪結果；而詐欺罪之既、未遂與否，又以犯罪行為人有
    無取得本人之財物作為判斷基準，則被害人遭詐騙匯款匯入
    地及犯罪行為人取款地，均應認為係犯罪行為結果發生地。
    再按我國刑法就幫助犯言，係從屬於正犯而成立，以正犯已
    經犯罪為要件，故幫助犯並非其幫助行為一經完成，即成立
    犯罪，必其幫助行為或其影響力持續至正犯實施犯罪始行成
    立，有關追訴權時效，告訴期間等，亦自正犯完成犯罪時開
    始進行，至於法律之變更是否於行為後，有無刑法第2條第1
    項所定之新舊法比較適用，亦應以該時點為準據（最高法院
    96年度台非字第312 號判決意旨參照）。是以，幫助犯應以
    幫助及正犯之犯罪行為地及結果發生地，為犯罪地。
四、經查，本件甲○○受詐欺集團詐騙，於民國96年6月8日下午
    3 時30分許，前往台中市○○路中國信託商業銀行以現金臨
    櫃匯款方式，將24萬7000元匯入林隆國中信基隆分行帳戶內
    ，匯款後，上開款項旋即遭提領一空等情，有中國信託商業
    銀行存入憑證、中國信託商業銀行股份有限公司96年10月11
    日中信銀集作字第96508252號函附辦理各項業務申請書、存
    款系統、帳戶歷史交易查詢及同公司96年11月15日中信銀集
    作字第96509451號函附提款憑證、帳戶歷史交易查詢等資料
    存卷可參。準此，林隆國中信基隆分行帳戶存摺、印章及提
    款卡，既輾轉由被告交予詐欺集團成員使用，而甲○○匯入
    交付之24萬7000元已由正犯之詐欺集團成員從林隆國中信基
    隆分行帳戶內提領詐得款項，則該帳戶之設置地即中國信託
    銀行股份有限公司基隆分行能否謂非犯罪行為結果發生地，
    實非無疑。而中國信託銀行股份有限公司基隆分行係設於基
    隆市○○路150 號，屬原審法院之管轄區域，被告雖為幫助
    犯，除以己身幫助行為地為犯罪地外，亦應以正犯之犯罪行
    為地及結果發生地，為犯罪地。且原審法院就起訴書所載甲○○詐欺部分既有管轄權，對被告所另涉幫助恐嚇被害人乙○○部分，屬被告一人犯數罪之相牽連案件，依法亦應有管
    轄權。原審法院未察，遽認其無管轄權，而諭知管轄錯誤判
    決，並移送臺灣高雄地方法院，尚有未合。檢察官、被告據
    此提起上訴，指摘原判決不當，均有理由，自應由本院不經
    言詞辯論，將原判決撤銷，並發回臺灣基隆地方法院另為適
    當之裁判。至本案是否與臺灣臺北地方法院97年度易字第15
    94號案件屬「同一案件」，應由原審法院本於職權一併審酌
    。
五、據上論斷，應依刑事訴訟法第369條第1 項但書、第372條，
    判決如主文。
中    華    民    國    97    年    11   月     26    日
                  刑事第二庭審判長法  官  洪光燦
                                  法  官  宋明蒼
                                  法  官  李麗玲
以上正本證明與原本無異。
不得上訴。
                                  書記官  廖婷璇
中    華    民    國    97    年    11    月    28    日
附件
臺灣基隆地方法院刑事判決               97年度易字第342號
公  訴  人  臺灣基隆地方法院檢察署檢察官
被      告  丙○○  男  28歲（民國○○年○○月○日生）
                    身分證統一編號：Ｚ000000000號
                    住高雄市○○區○○路220巷38號
                    居臺南市○○區○○路21巷32弄10之1號
上列被告因詐欺案件，經檢察官提起公訴（97年度偵緝字第192
號），本院判決如下：
    主  文
本件管轄錯誤，移送於臺灣高雄地方法院。
    理  由
一、本件公訴意旨略以：被告丙○○明知將其所開立之帳戶交予
    他人使用，可能幫助不詳詐欺集團用以隱匿詐欺財產犯罪所
    得，亦可能幫助他人遂行不特定之財產犯罪，再用以隱匿財
    產犯罪所得，竟與張小婰（所涉詐欺罪嫌，另通緝中）、林
    隆國（所涉幫助詐欺等罪嫌，業經本院以97年度易字第271
    號判處有期徒刑5月）共同意圖為自己或他人不法之所有，
    基於幫助詐欺之犯意聯絡與幫助恐嚇取財之不確定犯意聯絡
    ，為下列犯行：(1)林隆國於民國96年6月5日晚上某時，在台
    北縣三重市○○路某處，將其所開立之中國信託商業銀行基
    隆分行帳戶（帳號：000000000000號）存摺、印章、提款卡
    、密碼交予張小婰（起訴書誤載上開帳戶係被告丙○○所有
    ，茲更正之），張小婰再於台北縣泰山鄉○○路○段142巷8
    號6樓之7轉交丙○○，由丙○○轉交詐騙集團成員用以實施
    詐欺。96年6月8日下午1時30分許，不詳詐欺集團成員以大
    陸地區電話000000000號電話撥打甲○○0000000000號電話
    ，甲○○接聽後，先以電話語音佯稱係電信公司催繳甲○○
    0000000000號行動電話門號通信帳款新台幣（下同）48773
    元，若未繳納，將於近日停用該號碼，甲○○按語音指示按
    9後，即由不詳詐騙集團成員佯裝之服務人員接聽，甲○○
    表示未申請該門號，服務人員即稱幫其轉接警察局報案組，
    接聽後，對方自成為警察，與其確認身分証號碼後，指稱甲○○涉及刑案遭通緝中，且檢察官於同日下午3時30分已將
    甲○○名下之銀行帳戶與不動產均凍結，除非轉介警察機關
    將其個人帳戶內之金錢存入公證帳戶保全，嗣刑事案件釐清
    後，便可解除資金凍結，甲○○不疑有他，按該詐騙集團成
    員之指示，於同日下午3時30分許至台中市○○路中國信託
    商業銀行以現金臨櫃匯款之方式，將247000元匯入林隆國上
    開帳戶，匯款後，上開款項旋即遭提領一空；(2)林隆國先於
    96年6月10日至12日間某時，在臺北縣三重市○○路○段173
    巷13號住處附近某處，向鄭景騰（所涉幫助恐嚇取財罪嫌，
    現由台灣板橋地方法院96年易字第23號案件審理中）收取其
    於94年9月20日所申辦之華南商業銀行三和分行所開立帳戶
    （帳號000000000000號）之存摺、印章、提款卡、密碼後，
    交予張小婰，由張小婰在同上處所轉交丙○○，丙○○再交
    予不詳恐嚇取財犯罪集團成員，先於96年6月6日9時許，在
    臺南市○區○○街528巷49弄口，竊得鄭秋文所有而由林國
    平使用中之車號2098－JX號自用小客車，嗣於同月12日20時
    許，以電話要求林國平之子乙○○需匯款7萬元至鄭景騰上
    開華南商業銀行帳戶，才願意歸還上開車輛，惟乙○○並未
    因對方恐嚇而匯款，始未得逞。因認被告丙○○涉犯刑法第
    30條第1項、第339條第1項之幫助詐欺取財罪嫌，及同法第
    30條第1項前段、第346條第3項、第1項之幫助恐嚇取財未遂
    罪嫌等語。
二、按案件由犯罪地或被告之住所、居所或所在地之法院管轄，
    此為刑事訴訟法第5 條第1 項所規定；又所謂犯罪地，參照
    刑法第4 條之規定，應包括行為地與結果地兩者而言（最高
    法院72年度台上字第5894號判例意旨參照）。次按無管轄權
    之案件，應諭知管轄錯誤之判決，並同時諭知移送於管轄法
    院，而此管轄錯誤判決，得不經言詞辯論為之，同法第304
    條、第307 條亦分別定有明文。
三、本院查：
  (一)本案經檢察官於97年5月19日提起公訴，於同月23日繫屬於
    本院，有本院之收狀章戳在卷可參。而被告丙○○於本案起
    訴時之戶籍設於高雄市○○區○○路220巷38號，有個人基
    本資料查詢結果1紙在卷可稽，且被告經通緝到案後於警詢
    及檢察官偵訊時均陳報實際居所為臺南市○○區○○路21巷
    32弄10之1號，有警詢調查筆錄及偵訊筆錄各1份存卷可稽（
    見97年度偵緝字第192號卷第1、16頁），且查無證據可以證
    明被告於本件於檢察官起訴時，其人係在本院轄區範圍內，
    是被告於起訴時之住所、居所及所在地，均非在本院轄區，
    應無疑問。
  (二)又本件起訴書犯罪事實(1)部分，認同案被告林隆國於96年6
    月5日晚間，在台北縣三重市○○路某處，交付中國信託商
    業銀行基隆分行帳戶予同案被告張小婰，張小婰在台北縣泰
    山鄉○○路○段142巷8號6樓之7將上開帳戶轉交被告丙○○
    ，由丙○○轉交詐騙集團使用，詐騙集團成員得於96年6月8
    日以上開帳戶詐騙位於台中市○○路虎一巷35號之被害人甲○○，致甲○○陷於錯誤，於同日在台中市○○路中國信託
    銀行臨櫃匯款24萬7千元至林隆國上開中國信託商業銀行帳
    戶內，被告丙○○復坦稱曾將張小婰交付之人頭帳戶持至台
    北縣新莊市超峰快遞轉寄至超峰快遞麻豆站予自稱「楊志華
    」者等語（見本院卷第20頁、97年度偵緝字第192號卷第17
    頁），是依此犯罪情節觀之，本件人頭帳戶提供者林隆國交
    付帳戶地點（台北縣三重市）、張小婰轉交人頭帳戶地點（
    台北縣泰山鄉）、被告寄送人頭帳戶地點（台北縣新莊市寄
    、台南縣麻豆鎮收）、被害人遭詐騙集團詐騙之地點（台中
    市○○路）、被害人遭詐騙後交付財物之結果地（台中市○○路）等地，均非在本院管轄範圍內，綜此，本件被告犯罪
    地亦查非屬本院所轄範圍。
  (三)又本件起訴書犯罪事實(2)部分，認同案被告林隆國於96年6
    月10日至同年月12日間某時，在台北縣三重市○○路附近，
    向人頭帳戶提供者鄭景騰收取鄭景騰開立於華南商業銀行三
    和分行之帳戶，交予同案被告張小婰，張小婰在台北縣泰山
    鄉○○路○段142巷8號6樓之7將上開帳戶轉交被告丙○○，
    由丙○○轉交詐騙集團使用，詐騙集團成員得於96年6月6日
    著手以上開帳戶恐嚇位於台南市之被害人乙○○，恫稱要贖
    回失竊車輛即需匯款7萬元至鄭景騰上開帳戶，幸未得逞，
    被告丙○○坦承曾將張小婰交付之人頭帳戶持至台北縣新莊
    市超峰快遞轉寄至超峰快遞麻豆站予自稱「楊志華」者等語
    （見本院卷第20頁、97年度偵緝字第192號卷第17頁），是
    依此犯罪情節觀之，本件人頭帳戶提供者鄭景騰交付帳戶地
    點（台北縣三重市）、張小婰轉交人頭帳戶地點（台北縣泰
    山鄉）、被告寄送人頭帳戶地點（台北縣新莊市寄、台南縣
    麻豆鎮收）、被害人接獲恐嚇電話之地點（台南市），均非
    在本院管轄範圍內，綜此，本件被告犯罪地亦查非屬本院所
    轄範圍。
  (四)雖公訴人認被告與林隆國、張小婰共犯幫助詐欺取財罪及幫
    助恐嚇取財罪嫌，而林隆國之戶籍地位於台北縣瑞芳鎮，然
    按刑法第28條之共同正犯係指2人以上共同實施犯罪之行為
    而言，幫助他人犯罪，並非實施正犯，在事實上雖有2人以
    上共同幫助，要應各負幫助責任，仍無適用該條之餘地（最
    高法院33年上字第793號判例意旨及82年度台上字第6084號
    判決要旨參照），故幫助他人犯罪，並非實行正犯，在事實
    上雖有2人以上幫助詐欺，要亦各負幫助詐欺罪責，無適用
    刑法第28條之餘地。」（詳最高法院95年度台非字第149號
    、95年度台非字第238號、95年度台非字第248號判決意旨參
    照）。綜上，被告轉交人頭帳戶幫助詐欺集團成員犯罪，與
    林隆國自行提供並收取人頭帳戶幫助詐欺集團成員犯罪，核
    係分別犯刑法第30條第1項、第339條第1項之幫助詐欺取財
    罪，為不同之2罪關係，核非刑事訴訟法第7條第2款所定「
    數人共犯一罪」之相牽連案件，附此敘明。
  (五)綜上而論，本件無論係犯罪地或被告之住所、居所或所在地
    均非在本院之轄區，且本件亦不符合刑事訴訟法相牽連管轄
    之規定，檢察官向本院提起公訴，揆諸首開說明，自有未合
    ，爰不經言詞辯論，逕為諭知管轄錯誤之判決，並移送於有
    管轄權之住所地臺灣高雄地方法院。
據上論斷，應依刑事訴訟法第304條、第307條，判決如主文。
中    華    民    國    97    年    9     月    4     日
                     臺灣基隆地方法院刑事第三庭
                         審判長法  官  鄭景文
                               法  官  林淑鳳
                               法  官  陳姵君
以上正本證明與原本無異。
如不服本判決應於收受本判決後10日內向本院提出上訴書狀，其
未敘述上訴理由者，並得於提起上訴後10日內向本院補提理由書
狀（均須按他造當事人之人數附繕本）「切勿逕送上級法院」。
中    華    民    國    97    年    9     月    4     日
                               書記官  王佩珠


司法院資訊處製作；財團法人民間司法改革基金會備份。
